【裁判字號】    99,訴,255
【裁判日期】    990331
【裁判案由】    債務人異議之訴
【裁判全文】
臺灣高雄地方法院民事判決               99年度訴字第255號
原      告  丙○○
訴訟代理人  陳鎮律師
被      告  台灣土地銀行股份有限公司
法定代理人  己○○
訴訟代理人  甲○○
            乙○○
            沈吉本
            林國喜
            張吉祥
            戊○○
            黃翠瑤
當事人間債務人異議之訴事件，本院於民國99年3月17日言詞辯
論終結，判決如下：
  主  文
本院民國九十八年度司執字第九二六五一號清償債務強制執行事
件對原告所為之強制執行程序，應予撤銷。
訴訟費用由被告負擔。
  事實及理由
一、原告主張：原告於民國98年9 月間獲悉被告以本院98年9 月
    17日雄院高98司執祿字第92651 號執行命令，對原告每月應
    領薪資債權聲請扣押，債權金額為本金新臺幣（下同）959,
    900 元，及自88年7 月29日起，至清償日止，按年息百分之
    9.6 計算之利息，並自88年7 月29日起，至清償日止，按上
    開利率百分之20計算之違約金，及已核算未受償違約金53,7
    18元（下稱系爭債權本息）。此執行債權應是原告92年間已
    過世父親張地龍，及84年間已過世母親張陳金緞身後所遺留
    之債務。然原告於78年2 月16日即自父母所設高雄市○鎮區
    ○道里10鄰草衙三巷3 之31號戶籍內遷出，並另立新戶，嗣
    後並結婚成家。故原告自78年2 月16日以後即未與父母親同
    居。另原告於66年7 月15日以後即自立，亦未與父母親共財
    同居。而原告父母親過世後，雖與兄張坤茂共同繼承張地龍
    所遺留之坐落嘉義縣朴子市○○段第815-7 號及第815-11號
    2 筆土地（均係持分，下稱系爭遺產），然繼承後係將系爭
    遺產移轉第三人，為履行既成之遺產債務，是其情形與未繼
    承取得任何遺產無異。依98年6 月10日修正公布民法繼承編
    施行法第1 之3 條規定，原告對父母之繼承係在民法繼承編
    98年5 月22日修正施行前開始，若原告父母親在原告對其等
    繼承開始以前已發生對被告之借款主債務或代負履行責任之
    保證契約債務，則均因原告於繼承開始時無法知悉繼承債務
    之存在，致未能於修正施行前之法定期間為限定或拋棄繼承
    ，且由原告繼續履行繼承債務顯失公平，原告自得以所得遺
    產為限，負清償責任。惟因原告並未繼承父母親任何積極財
    產，自得主張對被告不負擔任何清償責任。本件原告既不負
    擔任何清償責任，自屬執行名義成立後，有消滅或妨礙被告
    請求之事由發生，爰依強制執行法第14條第1 、2 項之規定
    提起本件債務人異議之訴。並聲明：(一)本院98年度司執字第
    92651 號清償債務強制執行事件所為之強制執行程序撤銷。
    (二)訴訟費用由被告負擔。
二、被告則以：原告之被繼承人張地龍係被告之借款人，並非代
    負履行責任之保證契約債務。而張地龍於92年9 月9 日死亡
    ，繼承人即原告並未向法院聲明拋棄或限定繼承。且原告於
    92年10月6 日向財政部臺灣省南區國稅局申報遺產稅並繼承
    遺產，至少繼承包括嘉義縣朴子市○○段第815-7 號及第81
    5-11號2 筆土地，嗣於92年11月6 日出售，雖原告申報遺產
    總額為721,831 元，惟其繼承之遺產總額及價值絕非僅此而
    已。則原告未繼承任何積極財產之主張，顯不實在。依民法
    第1147條及第1148條第1 項之規定，原告自被繼承人死亡開
    始，即概括繼承被繼承人之債務，縱得依民法繼承編施行法
    第1 之3 條之規定，溯及既往適用，亦僅得依民法第1148條
    第2 項之規定負限定責任而已，故原告並無消滅或妨礙債權
    人即被告請求之事由發生，依法原告自應繼承被繼承人之權
    利及義務，對被繼承人張地龍之債務，負擔連帶清償責任等
    語抗辯。並聲明：(一)原告之訴駁回。(二)訴訟費用由原告負擔
    。(三)如受不利判決，願供擔保請准宣告免為假執行。
三、兩造不爭執事項：
  1.被告以本院98年度司執字第92651 號強制執行事件，對原告
    聲請強制執行系爭債權。原告已供擔保停止強制執行。
  2.前項執行名義之債務，係原告於被繼承人張地龍92年間過世
    後，因原告未拋棄或限定繼承而來。
  3.原告與其兄張坤茂確繼承張地龍所遺留之坐落嘉義縣朴子市
    ○○段第815-7 號及第815-11號2筆土地（均係持分）。
四、爭執事項：系爭債權本息，由原告履行是否顯失公平？
五、茲就上開爭點，析述本院得心證之理由如下：
  (一)原告以繼續履行系爭債務有顯失公平為由，主張有新修正民
    法繼承編施行法第1 之3 條第4 項規定之適用，而以繼承之
    遺產為限，對被告負清償責任，是否有理？
  1.按繼承在民法繼承編98年5 月22日修正施行前開始，繼承人
    因不可歸責於己之事由或未同居共財者，於繼承開始時無法
    知悉繼承債務之存在，致未能於修正施行前之法定期間為限
    定或拋棄繼承，且由其繼續履行繼承債務顯失公平者，於修
    正施行後，以所得遺產為限，負清償責任，於98年5 月22日
    修正、同年6 月10日公布之民法繼承編施行法第1 條之3 第
    4 項定有明文。查被繼承人張地龍於92年9 月9 日死亡時，
    原告及其他繼承人並未辦理限定繼承及拋棄繼承，有張地龍
    之戶籍謄本附卷可參，且為兩造所不爭之事實，是本件繼承
    係於民法繼承編98年5 月22日修正施行前開始，可堪認定。
  2.次查，張地龍係居住在高雄市前鎮區草衙三巷3 之31號，直
    至92年9月9日死亡時為止，而原告於78年2 月16日即自高雄
    市前鎮區草衙三巷3 之31號遷入高雄市前鎮區前鎮二巷65號
    ，復於83年7 月28日，遷入高雄市小港區○○○路40號2 樓
    迄今，此有張地龍及原告之戶籍資料在卷可憑，依上開資料
    顯示，原告自78年開始即未曾與張地龍共同設籍於同一住所
    ，無從認定原告與張地龍有同居共財之事實，而被告並未能
    就原告與張地龍於死亡前仍然同居共財或原告於本件繼承開
    始時已知悉系爭借款債務存在之積極、利己事實，提出相關
    證據供本院參酌，故原告主張其78年間起即已在外自立門戶
    ，單獨謀生，未與張地龍同居共財，於繼承開始時不知有系
    爭借款債務存在等情，尚堪採信，是原告未能於繼承開始時
    依修正前民法規定於期限內為拋棄或限定繼承，就系爭借款
    債務即無可責性可言。又依被告提出之系爭借款債務之借據
    可知（見本院卷第110 頁），原告並非系爭借款債務之共同
    借款人或保證人，且被告亦未提出張地龍向被告申貸本件借
    款與原告有何關聯，參以原告就系爭借款債務未為拋棄繼承
    或限定繼承並無可責性，已如前述，審酌上開各情以觀，如
    令原告就系爭借款債務負繼續履行之責，堪認有顯失公平之
    情。準此，原告依民法繼承編施行法第1 條之3 第4 項規定
    ，主張就系爭借款債務僅以所得遺產為限，負清償之責，洵
    屬正當。
  (二)原告請求撤銷系爭強制執行程序，是否有據？
  1.按執行名義成立後，如有消滅或妨礙債權人請求之事由發生
    ，債務人得於強制執行程序終結前，向執行法院對債權人提
    起異議之訴。強制執行法第14條第1 項前段定有明文。又債
    務人異議之訴，係以排除執行名義之執行力為目的，執行名
    義之強制執行程序，進行至執行名義所載債權全部達其目的
    時，始為終結，故執行名義所載債權，未因強制執行全部達
    其目的以前，債務人仍得提起異議之訴。又民法繼承編施行
    法於98年5 月22日增訂第1 條之3 第4 項規定，係為兼顧保
    護債權人及繼承人之權益，於特定條件下，繼承人得以「所
    得遺產為限，負清償責任」，而減輕其責任，繼承人就被繼
    承人之債務仍為債務人而非第三人，如有民法繼承編施行法
    第1 條之3 第4 項所定情形，繼承人即得於強制執行程序終
    結前，向執行法院對債權人提起債務人異議之訴。查被告執
    本院98年7 月29日98年度執字第92651 號債權憑證為執行名
    義（下稱系爭執行名義），聲請本院對原告之財產為強制執
    行，經本院以系爭強制執行事件受理後，以98年9 月17日雄
    院高98司執祿字第92651 號執行命令禁止原告收取對合作金
    金庫商業銀行股份有限公司前金分行之存款債權，並禁止合
    作金金庫商業銀行股份有限公司前金分行對原告為清償，合
    作金金庫商業銀行股份有限公司前金分行嗣於98年9 月25日
    函覆本院已依上開執行令命就原告所有之23,903元存款予以
    扣押；另查封原告其所有座落在高雄市○○區○○段二小段
    383 地號及其上建號2613、2704、2706之建物（下稱系爭不
    動產），而系爭強制執行程序因原告於98年10月14日供擔保
    停止執行，迄今尚未終結，迄今尚未終結等情，經本院調閱
    本院98年度司執字第92651 號執行卷宗核閱屬實，此部分事
    實，可堪認定。
  2.系爭執行名義成立後，因民法繼承編施行法修正增訂第1 條
    之3 第4 項規定，原告僅以所得遺產為限，負清償之責，亦
    即原告僅以所得遺產負有限之清償責任，已如前述，而張地
    龍死亡時雖留有系爭遺產，然原告存放於合作金金庫商業銀
    行股份有限公司前金分行之存款與系爭不動產均與系爭遺產
    並無關聯，而屬原告固有財產，則被告於民法繼承編施行法
    修正施行後就非屬原告繼承張地龍之遺產為強制執行，自屬
    執行名義成立後有妨礙債權人請求之事由發生，原告於系爭
    強制執行程序終結前，請求撤銷系爭強制執行事件所為之強
    制執行程序，洵屬有據。
  3.至被告抗辯系爭遺產雖已過戶登記予訴外人丁○○，然原告
    應同時繼承張地龍對丁○○給付40萬元尾款之債權，是原告
    仍應在40萬元內負清償責任云云。然證人丁○○於本院審理
    時證稱40萬元尾款，伊早已支付予張地龍等語，復提出張地
    龍簽收之支票為證（見本院卷第113 頁、第120-123 頁）。
    觀之丁○○所提之支票，其上確有張地龍簽收之字句，且被
    告未提出原告曾因系爭遺產而收受丁○○交付40萬元尾款之
    證據，從而，被告上開辯解，亦無理由，附此敘明。
六、綜上所述，系爭執行名義既因嗣後民法繼承編施行法第1條
    之3 第4 項增訂之結果，而不得對原告之固有財產為強制執
    行，即有妨礙債權人即被告請求之事由發生。從而，原告依
    強制執行法第14條第1 項規定，提起本件債務人異議之訴，
    請求撤銷系爭強制執行事件所為之執行程序，為有理由，應
    予准許。
七、本件事證已臻明確，兩造其餘攻擊防禦方法及所提之證據，
    經審酌與本院前揭判斷不生影響，爰不一一論述，併此敘明
    。
八、據上論結，本件原告之訴為有理由，依民事訴訟法第78條，
    判決如主文。
中    華    民    國    99    年    3     月    31    日
                  民事第一庭    法    官  張茹棻
上為正本係照原本作成。
如不服本判決，應於送達後20日內，向本院提出上訴狀並表明上
訴理由，如於本判決送達前提起上訴者，應於判決送達後10日內
補提上訴理由書（須附繕本）。
中    華    民    國    99    年    3     月    31    日
                                書 記 官  黃美秀

司法院資訊處製作；財團法人民間司法改革基金會備份。
